臺灣高等法院臺南分院民事裁定　100年度抗字第6號
抗　告　人　蘇顯騰
　　　　　　高進棖
　　　　　　雲林縣政府
法定代理人　蘇治芬
上列抗告人與相對人達榮環保股份有限公司等間聲明異議事件，
對於中華民國99年11月25日臺灣雲林地方法院裁定（99年度事聲
字第61號），提起抗告，本院裁定如下：
    主  文
抗告駁回。
抗告程序費用由抗告人負擔。
    理  由
一、抗告意旨略以：
  (一)強制執行法第12條所指之「利害關係人」，係指就該拍賣標
    的物存有物權或債權關係，將因該強制執行程序之結果，發
    生法律上或事實上之不利益結果而言。抗告人蘇顯騰、高進
    棖（下稱蘇顯騰等二人）參加抗告人即債務人雲林縣政府之
    「高速鐵路雲林車站特定區區段徵收範圍內可建築土地」標
    售案，經抗告人蘇顯騰等二人（及原審異議人陳中堅）標得
    坐落雲林縣虎尾鎮○○段110地號，面積2636.15平方公尺之
    土地，雙方就上開土地，已成立買賣契約。嗣因上開土地經
    相對人即債權人達榮環保股份有限公司（下稱達榮公司）向
    原法院聲請強制執行而遭查封、拍賣，致抗告人雲林縣政府
    無法履約，使抗告人蘇顯騰等二人無法取得上開土地，影響
    抗告人蘇顯騰等二人依買賣關係，請求雲林縣政府辦理上開
    土地所有權移轉登記，及交付占有之權利，其等自為利害關
    係人。
  (二)原裁定附表所示之15筆土地（含大學段第110地號土地，以
    下均稱系爭土地），係雲林縣政府以區段徵收方式取得，暫
    時登記為雲林縣所有，屬地方所有財產。而區段徵收為徵收
    之一種，具有對於新設都市地區實施開發建設、舊都市地區
    實施更新、都市土地使用分區變更使用分區、非都市土地實
    施開發建設、農村社區之規劃實施更新、其他依法得為區段
    徵收等具體之公共目的，並達到促進土地利用，增進公共利
    益，保障私人財產之立法目的，因此具有公益、公共目的。
    又區段徵收因所需之經費龐大，無法以一般公務預算方式辦
    理，故區段徵收之財務計畫，需符合自償性原則，即在公共
    建設之初期，先投入成本，俟該公共計畫完成後，再以該公
    共計劃之未來收入，償付其原投入成本之公共建設，以達成
    財務平衡而言。故在支出面，須先向平均地權基金借貸，支
    付徵收補償費及各項開發費用，並以「其餘可供建築」之土
    地中「剩餘可供建築土地」，辦理公開標售、標租或設定地
    上權，上開處分行為之收入，則依法優先抵付開發總費用，
    如有盈餘，除其他法令另有規定外，全部撥充實施平均地權
    基金，以達成其區段徵收之實質之公共目的，並完成自償性
    原則之目標。系爭土地既屬「剩餘可供建築土地」，雲林縣
    政府將其辦理標售，乃係為貫徹「自償性原則」之公共公務
    所必需，屬「公共使用用途」之法定公用財產，不得為強制
    執行。縱為執行，依土地徵收條例施行細則第56條、平均地
    權條例施行細則第80條規定，所得價金，須優先抵付開發總
    費用，再撥充實施平均地權基金，債權人亦無法受償，其拍
    賣顯無實益。原裁定駁回伊等對司法事務官所為終局處分之
    異議聲明，即有可議；爰提起本件抗告，求為廢棄原裁定等
    語。
二、按關於金錢請求權之強制執行，債務人為中央或地方機關或
    依法為公法人者，依強制執行法第122條之1規定，其執行適
    用強制執行法第二章第六節「對於公法人財產之執行」規定
    。參照同法第122條之2至122條之4規定，執行債務人為地方
    機關者，執行法院應對債務人先發執行命令，促其於30日內
    依照執行名義自動履行或將金錢支付執行法院轉給債權人。
    除債務人管有之公用財產，為其推行公務所必需或其移轉違
    反公共利益者，債權人不得為強制執行者外，債務人管有之
    非公用財產，及不屬於推行公務所必需或其移轉違反公共利
    益之公用財產，仍得為強制執行，不受國有財產法、土地法
    及其他法令有關處分規定之限制。準此，執行債務人為地方
    機關者，其管有之財產得否作為民事執行之標的，原則上仍
    應視執行標的物之性質，係屬公用或非公用財產者而定。至
    於公用財產與非公用財產之涵義，前者包括公務用、公共用
    、事業用在內之各種財產；後者則指公用財產以外可供收益
    或處分之一切財產而言。
三、經查：
  (一)系爭土地，係雲林縣政府辦理系爭區段徵收作業，登記為地
    方自治團體之公法人「雲林縣」所有，屬雲林縣政府管有之
    「其餘可供建築土地」中之「剩餘可供建築土地」乙節，除
    為抗告人自陳之事實外，且有系爭土地登記謄本附於原法院
    98年度司執字第14827號執行卷宗可參。是系爭土地屬雲林
    縣政府所有，堪以認定。
  (二)系爭土地既屬雲林縣政府所有，則系爭土地是否為公用財產
    ，而可為強制執行之標的，即應依雲林縣縣有財產管理自治
    條例第4條之規定（下稱系爭自治條例），以資判斷。依系
    爭自治條例第4條規定：縣有財產依其性質區分如下：一、
    公用財產：(一)公務用財產：各機關、學校供辦公作業及宿舍
    使用之財產。(二)公共用財產：直接供公共使用之財產。(三)事
    業用財產：縣營事業機構供辦公作業及宿舍使用之財產。但
    縣營事業為公司組織者，僅指其股份而言。二、非公用財產
    ：公用財產以外之一切財產。系爭土地既經雲林縣政府定期
    公開標售，為抗告人所自承，並有標售公告附於上揭執行卷
    宗可憑；可見系爭土地既非供各機關、學校因辦公、作業及
    宿舍使用，亦非縣營事業機構供辦公作業及宿舍使用之事業
    用財產，更非「直接」供公共使用之財產，無論依系爭自治
    條例第4條，或國有財產法第4條第1項規定，均非屬「公用
    財產」，無排除執行法院強制執行之效力；況查，雲林縣政
    府前亦以「系爭土地參加區段徵收市地重劃之土地所有權人
    提供，作為抵付共同負擔之公共設施用地及興闢費用，標售
    如有盈餘則留供開發區內作為增加建設、管理、維護之用，
    性質上與一般公有財產有別，事關公共利益，不宜作為查封
    標的」為由，對原法院司法事務官駁回之處分聲明異議，經
    原法院95年度事聲字第5號駁回其異議，復經本院99年度重
    抗字第17號裁定駁回其抗告，最高法院99年度台抗字第991
    號駁回再抗告確定，有該裁定可按。原法院執行處就系爭土
    地予以強制執行，即難謂非適法。
  (三)區段徵收之財務計畫，雖以達成「自償性」為原則。且為貫
    徹上開原則，土地徵收條例施行細則第56條、平均地權條例
    施行細則第80條明定「剩餘可供建築土地標售所得，須先抵
    付開發總費用，再撥充實施平均地權基金」。然強制執行法
    既明文肯認得對中央或地方機關為強制執行，是當公法人立
    於債務人地位時，原則上即應與一般債務人無異，僅例外就
    公法人管有之公用財產，在推行公務所必需或其移轉違反公
    共利益者，始禁止執行。而系爭土地非屬系爭自治條例第4
    條規定之公用財產，已如上述，依上開說明，即得為強制執
    行，至於強制執行拍賣所得價金，是否應依土地徵收條例施
    行細則第56條、平均地權條例施行細則第80條規定，優先抵
    付開發總費用，及撥充實施平均地權基金，亦僅係上開規定
    之費用是否有優先受償之權利，要與系爭土地得否強制執行
    無涉。
  (四)再參諸上開施行細則，僅係依法律授權所制訂之法規命令，
    其目的應係藉由明訂區域徵收土地收入之特定用途，限制區
    域徵收土地收入之處分。系爭土地既非公用財產，依上開說
    明，其執行既不受國有財產法、土地法及其他法令有關處分
    規定之限制，要難因上開施行細則規定，即認本件拍賣無實
    益。至於系爭土地強制執行，債權人是否因之受償，區段徵
    收所支出之「徵收補償費」，及「開發總費用」之經費來源
    ，若不將「標售」之處分收入，撥充「雲林縣政府實施平均
    地權基金」，則該基金如何平衡預算及決算，雲林縣政府又
    如何能完成該次區段徵收之公共計畫，如何繼續執行後續需
    區段徵收之公共計畫等等，均非執行法院依非訟性質之執行
    程序所得審認事項，亦與系爭土地為非公用財產，可強制執
    行無涉。抗告人之抗辯，均無可採。
四、綜上所述，原法院98年度司執字第14827號強制執行事件，
    就系爭土地所為之查封及拍賣程序，於法均無不合。抗告人
    對於執行法院就系爭土地所為強制執行程序聲明異議，為無
    理由，執行法院司法事務官因此駁回其異議之聲明，並無不
    合；抗告人就司法事務官所為上揭裁定之終局處分提出異議
    ，並無理由，原審法院據以裁定駁回其異議，其認事用法均
    無不合。抗告意旨仍執前詞，指摘原裁定不當，求予廢棄，
    非有理由，應予駁回。
五、據上論結，本件抗告為無理由，依強制執行法第30條之1、
    民事訴訟法第495條之1第1項、第449條第1項、第95條、第
    78條，裁定如主文。
中    華    民    國   100    年    9     月    5     日
                  民事第四庭    審判長法  官  吳上康
                                      法  官  王金龍
                                      法  官  陳珍如
上為正本係照原本作成。
本裁定除以適用法規顯有錯誤為理由外，不得再抗告。如提再抗
告，應於收受送達後十日內向本院提出再抗告狀（須附繕本），
並繳納再抗告費新台幣一千元。提起再抗告應委任律師或具有律
師資格之人之委任狀；委任有律師資格者，另應附具律師資格證
書及釋明委任人與受任人有民事訴訟法第466條之1第1項但書或
第2項所定關係之釋明文書影本。
中    華    民    國   100    年    9     月    6     日
                                       書記官  易慧玲
【附註】
民事訴訟法第495條之1第2項準用同法第466條之1第1、2項規定
：
(1)對於第二審判決上訴，上訴人應委任律師為訴訟代理人。但上
  訴人或其法定代理人具有律師資格者，不在此限。
(2)上訴人之配偶、三親等內之血親、二親等內之姻親，或上訴人
  為法人、中央或地方機關時，其所屬專任人員具有律師資格並
  經法院認為適當者，亦得為第三審訴訟代理人。
民事訴訟法第466條之2：
  上訴人無資力委任訴訟代理人者，得依訴訟救助之規定，聲請第
  三審法院為之選任律師為其訴訟代理人。